【裁判字號】    95,勞上易,26
【裁判日期】    951227
【裁判案由】    給付退休金差額
【裁判全文】
臺灣高等法院高雄分院民事判決        95年度勞上易字第26號
上  訴  人  中國石油股份有限公司
法定代理人  辛○○
訴訟代理人  周中臣律師
            黃錫耀律師
被上訴人    甲○○
            丁○○
                        號
            丙○○
            庚○○
            乙○○
            己○○
            戊○○
            壬○○
            子○○
            癸○○
上列10人共同
訴訟代理人  劉思龍律師
複代理人    李育任律師
上列當事人間請求給付退休金差額事件，上訴人對於中華民國
95年8月16日臺灣高雄地方法院95年度勞訴字第46號第一審判決
提起上訴，本院於95年12月13日言詞辯論終結，判決如下：
    主  文
上訴駁回。
第二審訴訟費用由上訴人負擔。
    事實及理由
一、被上訴人起訴主張：被上訴人原皆為上訴人僱用之油品行銷
    事業部及天然氣事業部員工，渠等之到職日及任職年資各如
    附表「到職日期」及「任職年資」欄所載，並先後於附表之
    「退休日期」欄所示之日辦理專案退休或命令退休。被上訴
    人於任職期間因其工作年資而計算所得之退休金基數亦分別
    如附表「退休金基數」欄所示。因上訴人公司為24小時全天
    候、連續性現場作業，採固定3 班制，針對輪值小夜班及大
    夜班之工作人員發放夜點費，其金額為固定，目前輪值小夜
    班人員可領取新臺幣（下同）150 元之夜點費，輪值大夜班
    人員可領取300 元之夜點費，不因作業種類有所差別，如未
    實際輪值夜班或經公司同意由他人代班者，即不得領取夜點
    費。被上訴人於受僱時已知悉輪班工作為契約之內容，且各
    班工作內容性質均屬相同，而上訴人係固定期間更換輪班表
    ，員工輪值3 班之機率相同，僅輪值小夜、大夜班者始得領
    取夜點費，且輪班已成固定工作制度，故系爭夜點費為被上
    訴人因常態工作所得之報酬，具有勞務對價，且為經常性給
    付，自屬工資之一部分。而上訴人於被上訴人退休時，雖曾
    分別給付退休金，惟上訴人於計算退休金時，未將被上訴人
    每月固定領取之系爭夜點費列入平均工資計算，致其所給付
    之退休金分別短少如附表「退休金差額」欄所示之金額。被
    上訴人爰本於退休金請求權，請求上訴人應給付退休金差額
    。聲明求為判決：(一)上訴人應分別給付被上訴人如附表「退
    休金差額」欄所示之金額，及各自附表「利息起算日」欄所
    示之日起至清償日止，按年息百分之五計算之利息。(二)訴訟
    費用由上訴人負擔。
二、上訴人則以：上訴人係24小時連續性作業之工廠，被上訴人
    於受僱時均已知悉且同意依3 班制輪值，且各班之工作性質
    、地點、環境皆相同，僅工作之時間不同，足認被上訴人之
    工作均為法定工作型態，上訴人除給付工資外，並無另為其
    他給付之義務，上訴人給付之系爭夜點費與勞務並無對價關
    係，僅屬於福利性、恩惠性之給與。且上訴人所發放之系爭
    夜點費未因勞工在例假日、休假日工作，而依勞動基準法（
    下稱勞基法）第39條規定加倍發給，益徵系爭夜點費並非勞
    務之對價。上訴人係採單一薪資用人費率制度及工作品評制
    度，核發薪資已將相關因素評量在內，故系爭夜點費為恩惠
    性之給付。依修正前勞基法施行細則第10條第9 款規定，因
    夜點費不屬於經常性給與，故不屬工資。又該條規定雖因修
    正而刪除，其目的乃在防止雇主巧立名目，惟上訴人並無巧
    立名目之情形，兩造之權利義務關係應以勞基法及勞基法施
    行細則為準據，並應視為兩造就上開約定已有合意，故被上
    訴人不得再有不同主張。又上訴人前於67年12月19日曾與台
    灣石油工會訂立團體協約（下稱系爭團體協約），依系爭團
    體協約第16條之約定，勞工之工資應依國營事業管理法第14
    條、經濟部所屬事業人員退休、撫卹及資遣辦法第3 條，及
    該辦法作業手冊所規定內容決定之，被上訴人即應受系爭團
    體協約第16條約定之拘束，故不得將夜點費列入平均工資計
    算等語，資為抗辯。
三、本件原審對於被上訴人之請求，判決被上訴人勝訴，上訴人
    聲明不服，上訴聲明求為判決：(一)原判決廢棄。(二)被上訴人
    在第一審之訴駁回。(三)第一、二審訴訟費用由被上訴人負擔
    。被上訴人則答辯聲明：(一)上訴駁回。(二)第二審訴訟費用由
    上訴人負擔。
四、兩造不爭執之事項如下，並有被上訴人退休前6 個月之所得
    明細單、計算表及上訴人公司函各1 份附卷可稽，堪予採信
    ：
  (一)被上訴人係上訴人公司僱用之員工，因上訴人公司為24小時
    全天候連續性作業，採固定3 班制，針對輪值小夜班及大夜
    班之工作人員發放夜點費150 元及300 元。
  (二)被上訴人到職日及任職年資各如附表「到職日期」及「任職
    年資」欄所載，並先後於附表之「退休日期」欄所示之日辦
    理專案退休或命令退休。
  (三)上訴人公司於被上訴人退休時曾分別給付退休金予被上訴人
    ，惟未將被上訴人每月領取之系爭夜點費列入平均工資計算
    。
  (四)如應將系爭夜點費列入平均工資計算，則被上訴人所領取之
    退休金分別短少如附表「退休金差額」欄所示之金額。
五、兩造爭執之事項為：(一)系爭夜點費之給付是否具有經常性、
    對價性？是否為被上訴人工資之一部分，而應列入被上訴人
    退休時之平均工資計算？(二)被上訴人是否受上訴人前與台灣
    石油工會所訂立系爭團體協約第16條約定之拘束，而不得請
    求將系爭夜點費列入平均工資計算？
六、系爭夜點費之給付是否具有經常性、對價性？是否為被上訴
    人工資之一部分，而應列入被上訴人退休時之平均工資計算
    ？
  (一)按工資係勞工因工作而獲得之報酬，包括工資、薪金及按計
    時、計日、計月、計件以現金或實物等方式給付之獎金、津
    貼及其他任何名義之經常性給與均屬之，勞基法第2 條第3
    款定有明文。故所謂工資，應屬「勞務之對價」及「經常性
    之給與」，至於其給付之名稱為何，則非所問（最高法院92
    年度台上字第2108號判決意旨參照）。
  (二)查被上訴人受僱於上訴人之工作時間係採24小時3 班制輪值
    ，分日班、小夜班及大夜班。日班自上午8 時至下午4 時；
    小夜班自下午4 時至晚上12時；大夜班則自晚上12時至上午
    8 時。此一工作型態，於被上訴人受僱時即知悉並同意依日
    班、小夜班、大夜班之3 班制為輪值，不論係輪值日班、小
    夜班、大夜班，各班工作性質、地點、環境皆屬相同，被上
    訴人輪值各班之比例亦相同，僅服勤時間不同，為兩造所不
    爭執。則依上訴人公司之工作性質，輪流於夜間工作乃該公
    司內3 班制員工一貫性、常態性之工作型態，尚與一般公司
    行號為應付臨時性之業務需求，偶而為之者有間。且上訴人
    發給之夜點費，係針對有輪值小夜班、大夜班之勞工所給與
    ，其金額係一定。目前輪值小夜班人員，發給夜點費150 元
    ，輪值大夜班者，發給夜點費300 元，並不因工作內容、職
    階而有差別，惟如未實際值班，則不得領取此項夜點費等情
    ，亦為兩造所不爭，則系爭夜點費之核發，既係輪值小夜班
    、大夜班之勞工始得領取，而輪值小夜班、大夜班又已成為
    上訴人公司固定之工作制度，故系爭夜點費之給與，已成為
    兩造間因特定工作條件，所形成固定常態工作中，勞工可取
    得之給與，為被上訴人因經常性提供勞務所得之報酬，即具
    有「勞務對價性」及「經常性給與」之性質，應屬工資。況
    於夜間工作，不利於勞工之生活及健康，故就此工作內容相
    同之日班及大、小夜班勞工，給與不同之工資，應屬合理。
    亦不違反勞基法關於薪資平等原則之規定。則系爭夜點費應
    屬工資之性質，堪可認定。上訴人辯稱系爭夜點費之發給，
    並非勞工工作之對價，且不是經常性給與云云，即非可採。
  (三)上訴人雖辯以：夜點費之發給，如屬勞務之對價，一般均會
    隨作業種類及複雜性、學經歷、技能、勞力度、勞心度、年
    資、職級等不同而有多寡之差異，惟本件無論被上訴人退休
    前之工作單位及薪點如何，每次輪值小夜班、大夜班，均各
    支領夜點費150 元、300 元。且上訴人發給夜點費由來已久
    ，早在民國50年間即有發給，且由食物之提供演變為金錢之
    發給，係考量輪值大、小夜班員工因恐上、下班時間離正常
    三餐時間較久，上訴人為體恤勞工於夜間工作而為福利性、
    恩惠性之給與，並非具有勞務對價性之工資云云。惟查，工
    資報酬中某些項目如伙食津貼、交通津貼等，並不因經驗、
    學歷、技能、勞力度、勞心度、年資、職級不同而有差異，
    均係給與相同數額，即係採取一致性之給付。從而，上訴人
    辯稱夜點費僅係福利性、恩惠性之給與，不具勞務對價性云
    云，自無可採。又上訴人雖援引50年8 月21日所定「中國石
    油股份有限公司高雄煉油廠夜點費點心費值宿費支給辦法」
    之規定，而辯稱上訴人在50年間即有就上夜班之員工發給夜
    點費或點心費之情形，且依該辦法第7 點規定，可知夜點費
    之性質與點心費相當，故僅能領取其中一種，而不能兼領，
    堪認上訴人所發給夜點費之本意，係為維持夜班員工健康狀
    況，屬福利性、恩惠性之給付云云。然查，依上開辦法第7
    點規定：「同一工作日內（自上午8 時至翌日上午8 時止）
    ，任何員工僅可支領夜點費，或點心費1 次，不得兼領。」
    可知，該辦法所稱之夜點費係與點心費同屬上訴人公司福利
    性、恩惠性之給與，不具勞務之對價性，故員工僅可支領夜
    點費或點心費1 次，而不可兼領，此與本件被上訴人若輪值
    大夜班（即凌晨12時至上午8 時）可領2 次夜點費300 元（
    每次150 元）；若輪值小夜班（當日下午4 時至晚上12時止
    ），則可領夜點費1 次150 元之情況不同。顯見系爭夜點費
    之性質已非點心費，而與上訴人於50年8 月21日所訂上開辦
    法所稱之「夜點費」不同，當不可援引為否認系爭夜點費為
    工資之依據。故上訴人此部分所辯，亦不足採信。
  (四)上訴人另辯稱：依勞基法第39條前段規定，員工於例假、休
    假日工作者，夜點費亦不加倍發給，足見夜點費不具經常性
    云云。惟查，工資報酬中項目如伙食津貼、交通津貼，被上
    訴人於例假日、休假日工作時，上訴人亦未加倍發給，故尚
    難以例假日不加倍發給夜點費，即認夜點費不屬於工資。上
    訴人此部分所辯，亦不足採。至於差旅費、交際費之性質與
    系爭夜點費並不相同，上訴人又以勞工縱每月有領取差旅費
    、交際費，亦不可認定差旅費、交際費為勞務對價等情，抗
    辯系爭夜點費並非工資云云，同屬不能採信。另上訴人又提
    出行政院勞工委員會94年6 月20日勞動2 字第0940032710號
    函文稱：「事業單位發給之夜點費如係雇主為體恤夜間工作
    輪班之勞工，給與購買點心之費用…則非屬該法所稱之工資
    」等語，認已明顯將雇主所發給勞工「購買點心之費用」予
    以排除在工資之外，顯見本件系爭夜點費確屬「購買點心之
    費用」云云。然查系爭夜點費係屬勞工之工作對價，且具經
    常性，已如前述，此與行政院勞工委員會上開函文單純所稱
    之「購買點心之費用」顯不相同，則上訴人以上開函文認定
    系爭夜點費非屬工資云云，亦無足採信。
  (五)又上訴人雖以其就員工之薪給，係採「單一薪資用人費率制
    度」及「工作品評制度」，藉綜合評量其內部不同性質職位
    之工作價值，按其職位列等核發工資，而於辦理評價工作時
    ，考量員工之體能及工作環境，其中體能乃包括「心力」及
    「體力」等因素，工作環境部分則包括「工作場所」及「危
    險性」等因素等情，主張其核發員工職位列等之薪資時，已
    將員工於夜間工作輪班時之心力、體力及危險性等因素評量
    在內，則系爭夜點費純係上訴人單方在工資外，所另給與之
    恩惠性給付，顯具福利、勉勵、恩惠之性質，並無勞務對價
    性云云。惟查系爭夜點費之核發，既係輪值小夜班、大夜班
    始得領取，且其金額不因工作內容或職階而有不同，乃係因
    環境、時間等特殊工作條件，而對員工增加給與之給付，本
    質上即屬勞務對價，且屬經常性之給與，自屬工資。上訴人
    徒以其藉綜合評量其內部不同性質職位之工作價值，按其職
    位列等核發工資，抗辯系爭夜點費之給與，係其於工資外所
    另給與之恩惠性給付，不具勞務對價性云云，亦顯非可採。
  (六)上訴人復抗辯：修正前勞基法施行細則第10條第9 款規定，
    係將夜點費排除於經常性給與之外，故系爭夜點費並非工資
    云云。惟查修正前勞基法施行細則第10條第9 款雖將「差旅
    費、差旅津貼、交際費、夜點費及誤餐費等」排除於同法第
    2 條第3 款所稱之其他任何名義之經常性給與以外，然該條
    款規定之差旅費及交際費，因屬不確定之事項所支出，故可
    認並非經常性之給與。至於夜點費部分，從該條款所稱之夜
    點費與誤餐費同列，而誤餐費既屬恩惠性及非經常性之給與
    性質，則夜點費應屬同一性質，亦即該條款所稱之夜點費及
    誤餐費，係指雇主為體恤勞工於夜間工作而給與之夜間點心
    費，或勞工因執行職務延誤正常用餐時間，另外給與之餐費
    ，且非經常性者。而系爭夜點費係屬勞工工作之對價，且具
    經常性，已如上述，此與該條款所稱之「夜點費」顯有不同
    。自尚難以系爭夜點費與修正前勞基法施行細則第10條第9
    款規定之「夜點費」係使用同一名稱，遽將系爭夜點費排除
    於勞基法第2 條第3 款所定經常性給與之外。況勞基法施行
    細則於94年6 月14日修正時，已將第10條第9 款有關夜點費
    及誤餐費之規定刪除，以避免雇主巧立名目，規避將該給付
    列入平均工資計算，益證系爭夜點費應屬工資無訛。上訴人
    援引修正前勞基法施行細則第10條第9 款之規定，抗辯系爭
    夜點費並非經常性之給與，非屬工資云云，不足採信。
七、被上訴人是否受上訴人前與台灣石油工會所訂立系爭團體協
    約第16條約定之拘束，而不得請求將系爭夜點費列入平均工
    資計算？
  (一)上訴人雖另以：其與被上訴人所屬之台灣石油工會曾於民國
    67 年12 月19日簽訂系爭團體協約，依該協約第16條之約定
    ，台灣石油工會會員之正常工作報酬，由上訴人按政府規定
    之標準，每月按期發給。而上訴人係屬國營事業，工資自應
    優先適用國營事業管理法之規定。則依該法第14條之規定，
    自不得將夜點費列入平均工資計算云云置辯。惟依系爭團體
    協約第2 條約定，該協約有效期間為3 年，則系爭團體協約
    有效期間早已屆滿。雖上訴人另抗辯：其與台灣石油工會嗣
    雖未再簽訂團體協約，然依團體協約法第17條規定：「團體
    協約已屆期滿，新團體協約尚未訂立時，於勞動契約另為約
    定前，原團體協約關於勞動條件之規定仍繼續為該團體協約
    關係人之勞動契約之內容。」故系爭團體協約之效力可繼續
    延續至今。而被上訴人均屬該工會之會員，自應受系爭團體
    協約之拘束云云。然查依團體協約法第17條之規定，系爭團
    體協約是否有延續效力，須視系爭團體協約是否已有效成立
    為前提，而團體協約法第3 條已明定：「勞資團體之代表機
    關，非依其團體章程之規定、或依其團員大會或代表大會之
    決議、或受其團體全團團員各個所授與特別書面之委任，不
    得以其團體之名義締結團體協約。違反前項規定所締結之團
    體協約，非得其團員大會之追認，不發生效力。」是團體協
    約若非依其團體章程之規定、或依其團員大會或代表大會之
    決議、或受其團體全團團員各個所授與特別書面之委任，自
    不得以其團體之名義締結團體協約，違反此一規定者，其所
    締結之團體協約，非得其團員大會之追認，不發生效力。而
    被上訴人既已否認上訴人所提出系爭團體協約之效力，自應
    由上訴人就其系爭團體協約已由上訴人公司與台灣石油工會
    代表，依其團體章程之規定、或依其團員大會或代表大會之
    決議、或受其團體全團團員各個所授與特別書面之委任而締
    結之事實，或系爭團體協約已得其團員大會之追認等事實，
    負舉證之責。惟上訴人迄未能舉證以實其說。自難認系爭團
    體協約已發生效力，則被上訴人主張其不受系爭團體協約之
    拘束等情，應堪採信。
  (二)又按勞基法第1 條規定：「為規定勞動條件最低標準，保障
    勞工權益，加強勞雇關係，促進社會與經濟發展，特制定本
    法；本法未規定者，適用其他法律之規定。雇主與勞工所訂
    勞動條件，不得低於本法所定之最低標準。」故縱依系爭團
    體協約第16條約定，台灣石油工會會員之正常工作報酬，係
    由上訴人公司按「政府規定之標準」，每月按期發放，則在
    勞基法於73年7 月30日公布，同年8 月1 日施行後，所謂「
    政府規定之標準」，即應指勞基法規定之標準。此由上訴人
    所引「經濟部所屬事業人員退休、撫及資遣辦法」第3 條
    後段規定：「平均工資依勞動基準法有關規定辦理」自明。
    而依「經濟部所屬事業人員退休、撫及資遣辦法」之作業
    手冊規定，夜點費雖非屬得列入平均工資計算之項目，惟系
    爭夜點費具有「勞務之對價」及「經常性之給與」之性質，
    應屬工資，且上訴人所援引修正前勞基法施行細則第10條第
    9 款規定，所辯夜點費非屬經常性之給與云云，並非可採等
    情，均已詳如上述，則上訴人依國營事業管理法第14條等之
    規定，所辯系爭夜點費不得列入平均工資計算云云，同屬不
    足採信。
八、綜上所述，上訴人抗辯系爭夜點費並非被上訴人因工作而獲
    得之報酬，不具勞務對價性，亦非屬上訴人對被上訴人之經
    常性給與，且被上訴人應受系爭團體協約第16條約定之拘束
    ，故系爭夜點費不應列入被上訴人之平均工資計算云云，均
    屬不能採信。被上訴人主張上訴人於計算渠等之退休金時，
    未將系爭夜點費列入平均工資計算等情，即屬有據，堪予採
    信。另被上訴人主張渠等應領得之退休金分別短少如附表「
    退休金差額」欄所示之金額，則為上訴人所不爭，已如前述
    ，從而被上訴人本於勞動契約之法律關係，依退休金請求權
    ，請求上訴人應分別如數給付被上訴人如附表「退休金差額
    」欄所示之退休金，及各自該附表「利息起算日」欄所示之
    日起至清償日止，按週年利率百分之五計算之利息，即屬正
    當，應予准許。是原審判命上訴人應如數給付，經核尚無不
    合。上訴意旨指摘原判決不當，求予廢棄改判，非有理由，
    應予駁回。
九、本件事證已臻明確，兩造其餘攻擊防禦方法，核與判決結果
    不生影響，爰不一一論述，併此明。
十、據上論結，本件上訴為無理由，依民事訴訟法第449 條第1
    項、第78條，判決如主文。
中    華    民    國    95    年    12    月    27    日
                            勞工法庭
                                審判長法官  張國彬
                                法      官  簡色嬌
                                法      官  吳登輝
以上正本證明與原本無異。
本判決不得上訴。
中    華    民    國    95    年    12    月    28    日
                                書  記  官  黎  珍
臺灣高等法院高雄分院95年度勞上易字第26號附表
┌────┬────┬────┬────┬───────┬────┬────┬────┐
│        │到職日期│退休日期│任職年資│  退休金基數  │退休金  │利息    │備註    │
│被上訴人│：民國  │：民國  │：共計  ├───┬───┤差額    │起算日：│        │
│姓    名│年.月.日│年.月.日│年.月.日│勞基法│勞基法│(新台幣 │民國    │        │
│        │        │        │        │施行前│施行後│：元)   │年.月.日│        │
├────┼────┼────┼────┼───┼───┼────┼────┼────┤
│ 甲○○ │59.11.16│94.05.01│34.05.15│  30  │  15  │154,500 │94.06.01│命令退休│
├────┼────┼────┼────┼───┼───┼────┼────┼────┤
│ 丁○○ │57.01.18│90.05.31│33.04.13│  32  │  13  │147,175 │90.07.01│命令退休│
├────┼────┼────┼────┼───┼───┼────┼────┼────┤
│ 丙○○ │56.12.01│92.09.01│35.09.00│  33  │  12  │129,300 │92.10.01│專案退休│
├────┼────┼────┼────┼───┼───┼────┼────┼────┤
│ 庚○○ │56.12.01│92.11.01│35.11.00│  32  │  13  │150,375 │92.12.01│命令退休│
├────┼────┼────┼────┼───┼───┼────┼────┼────┤
│ 乙○○ │57.07.19│94.01.01│36.05.12│  32  │  13  │151,000 │94.02.01│命令退休│
├────┼────┼────┼────┼───┼───┼────┼────┼────┤
│ 己○○ │57.12.26│94.07.01│36.06.05│  31  │  14  │135,150 │94.08.01│命令退休│
├────┼────┼────┼────┼───┼───┼────┼────┼────┤
│ 戊○○ │59.11.16│95.01.01│35.01.15│  31  │  14  │153,850 │95.02.01│命令退休│
├────┼────┼────┼────┼───┼───┼────┼────┼────┤
│ 壬○○ │59.11.16│95.03.01│35.03.15│31.292│13.708│152,657 │95.04.01│命令退休│
├────┼────┼────┼────┼───┼───┼────┼────┼────┤
│ 子○○ │58.11.12│93.12.01│35.00.19│31.375│13.625│150,409 │94.01.01│命令退休│
├────┼────┼────┼────┼───┼───┼────┼────┼────┤
│ 癸○○ │60.07.12│95.01.01│34.05.19│30.042│14.958│157,120 │95.02.01│命令退休│
└────┴────┴────┴────┴───┴───┴────┴────┴────┘
                                                      Q


司法院資訊處製作；財團法人民間司法改革基金會備份。
